臺灣高等法院刑事判決　　　　　　　　 94年度上訴字第634號
上　訴　人　臺灣臺北地方法院檢察署檢察官
被　　　告　乙○○
被　　　告　甲○○
被　　　告　丙○○
上列上訴人因被告等違反公司法等案件，不服臺灣台北地方法院
92年度訴字第1361號，中華民國94年1月5日第一審判決（起訴案
號：臺灣台北地方法院檢察署91年度偵續字第 367號及92年度偵
字第12647號），提起上訴，本院判決如下：
    主    文
原判決關於被告乙○○部分撤銷。
乙○○公司負責人，公司應收之股款，股東並未實際繳納，而以
申請文件表明收足，處有期徒刑參月，如易科罰金，以佰元折
算壹日。
其餘上訴駁回。
    事    實
一、乙○○於民國83年 3月間欲成立富利泰建設事業有限公司（
    下稱富利泰公司，設於台北縣新店市○○路○段113巷3弄5號
    1 樓），乃以其前配偶丁○○擔任該公司名義上之董事，其
    弟高哲彬之前配偶龔麗芬為名義上之股東，並邀集其妹丙○○、叔叔高明利及嬸嬸高陳清嬌為該公司股東，由乙○○擔
    任該公司之實際負責人，負責公司資金之募集及業務之執行
    ，其明知富利泰公司應收股款新台幣（下同）2千5百萬元，
    股東並未實際繳納，而係向他人調借，竟於83年3月2日前往
    玉山商業銀行中壢分行（下稱玉山銀行中壢分行）開立第00
    0000000000-0號、戶名為富利泰公司籌備處丁○○之活期存
    款帳戶，並將上開2千5百萬元存入該帳戶內，虛列股款證明
    後，而於同日委由不知情之會計師以申請文件表明收足股款
    2千5百萬元，於83年3月3日持之向台灣省政府建設廳申請設
    立登記，旋於83年3月4日，由乙○○前往玉山銀行中壢分行
    自上開帳戶將2千5百萬元轉至該分行會計處購買債券，並於
    83年 4月13日將上開帳戶結清。嗣經丁○○告發後，始查知
    上情。
二、案經丁○○向台灣台北地方法院檢察署告發，由該署檢察官
    偵查起訴。
    理    由
壹、被告乙○○有罪部分：
一、程序部分
(一)丁○○於90年9月3日向臺灣台北地方法院檢察署告訴被告甲○○、丙○○二人涉嫌（行使）偽造文書罪嫌，此有申告案件報
  告暨檢訊筆錄可稽（見90年度偵字第23392號偵查卷第9至11頁
  ），嗣檢察官以該署91年度偵續字第 367號將被告甲○○、丙○○二人以涉犯刑法第 216條、第210條、第214條、及公司法
  第9條第3項等罪嫌提起公訴。丁○○另於92年 5月28日具狀向
  臺灣台北地方法院檢察署追加被告乙○○與被告甲○○、丙○○二人共同涉犯連續偽造私文書及使公務員登載不實罪嫌，此
  有追加告訴狀可稽（見92年度偵字第 12647號偵查卷第1至4頁
  ），嗣檢察官以該署92年度偵字第 12647號將被告乙○○以涉
  犯刑法第 216條、第210條、第214條、及公司法第9條第3項等
  罪嫌提起公訴。因此，本案丁○○原係告訴人。惟按犯罪之被
  害人得為告訴，刑事訴訟法第 232條定有明文，此所謂被害人
  ，係以因犯罪而直接被害或受害之人為限，必其人之法益由於
  犯罪行為直接所加害。查公司法第9條第3項之規定，目的係在
  防止虛設公司及防範經濟犯罪，如有該項所列事由，受害者為
  該公司，至於其他個人財產法益，並非受該項所保護。起訴意
  旨稱被告乙○○公司負責人，公司應收之股款，股東並未實際
  繳納，而以申請文件表明收足，而有違反公司法第9條第3項之
  情事，惟此係公司負責人使公司資金作假，尚非當然損害其他
  個人財產法益。丁○○非因富利泰公司資金作假而直接受害，
  丁○○顯非屬該項犯罪之直接被害人，並無告訴權。本件公訴
  人雖另起訴被告乙○○涉犯刑法第216條、第210條之行使偽造
  私文書罪及刑法第 214條之使公務員登載不實罪，然該二罪部
  分，本院認為不能證明被告乙○○犯罪（詳如後述），因此，
  丁○○就被告乙○○違反公司法第9條第3項部分，並無告訴權
  ，其只是告發人，先予敘明。
(二)證據能力部分
  1.玉山銀行中壢分行92年7月10日玉中壢字第0307073號函檢送
    富利泰公司第000000000000-0號帳戶之往來交易明細（見91
    年度偵續字第367號偵查卷第108頁）係玉山銀行中壢分行所
    製作該存款戶其帳戶內之存款時間、種類、金額、餘額之紀
    錄，作為證明該帳戶內存款時間、種類、金額、餘額之情形
    ，製作人為銀行行員，就存款戶其帳戶內存款時間、種類、
    金額、餘額之紀錄以機械紀錄方式列印製作存款往來明細表
    ，非被告以外之人於審判外之陳述，而非傳聞證據，並無刑
    事訴訟法第 159條之適用，此項往來交易明細資料具有證據
    能力。
  2.國泰世華商業銀行八德分行（下稱國泰世華八德分行）93年
    9月8日（九三）國世八德字第 057號函檢送高明利及高陳清
    嬌於該行活期存款帳戶於83年2、3月間之存款明細（見原審
    卷第253頁至268頁）係國泰世華銀行八德分行所製作該存款
    戶其帳戶內之存款時間、種類、金額、餘額之紀錄，作為證
    明該帳戶內存款時間、種類、金額、餘額之情形，製作人為
    銀行行員，就存款戶其帳戶內存款時間、種類、金額、餘額
    之紀錄以機械紀錄方式列印製作存款往來明細表，非被告以
    外之人於審判外之陳述，而非傳聞證據，並無刑事訴訟法第
    159條之適用，此項存款明細資料具有證據能力。
  3.富利泰公司變更登記事項卡（見原審卷第 157頁）為被告以
    外之人在審判外所作之書面陳述，為傳聞證據，惟此項公司
    變更登記事項卡為台灣省政府建設廳之公務員依公司法規定
    所製作之紀錄文書，記載公司董監事、所營事業等項目之變
    更，該公務員在其職務上負有誠實填載之義務，其正確性極
    高，屬於第 159條之4第1款由公務員職務上所製作之證明文
    書，而具有證據能力。
  4.富利泰公司83年度財務報表暨會計師查核報告書（見原審卷
    第91頁至 102頁），係會計師依會計法就所承辦財務報告之
    簽證，以作為財務證明之用，係會計師所簽證出具之書面陳
    述，為被告以外之人於審判外之書面陳述，依刑事訴訟法第
    159條第1項之規定，屬於傳聞證據，而會計師雖為從事業務
    之人，然因該報告係針對具體個案而為之，並非在其例行性
    之業務過程中所製作，即不具備例行性之要件，與刑事訴訟
    法第 159條之4第2款之規定不同，應不屬該款所稱之文書，
    不具證據能力。
二、認定事實部分
(一)訊據被告乙○○固承認富利泰公司為其家族事業，由其前妻丁○○擔任該公司名義上之董事，實際上公司股東股款之募集及
  申請設立登記等事項係由其負責之事實，惟否認有何違反公司
  法之犯行，辯稱：我確實有實際出資，之後是因為工地需要用
  錢，我才把錢從銀行領出來云云。
(二)經查：
  1.被告乙○○於83年 3月間欲成立富利泰公司，以丁○○擔任
    該公司名義上之董事，龔麗芬為名義上之股東，並邀集丙○○、高明利及高陳清嬌為該公司股東，由被告乙○○負責公
    司資金之募集及業務之執行，於83年3月2日前往玉山銀行中
    壢分行開立第000000000000-0號、戶名為富利泰公司籌備處
    丁○○女士之活期存款帳戶，並存入2千5百萬元於該帳戶內
    ，同日委由不知情之會計師以申請文件表明收足股款2千5百
    萬元，於同年3月3日持之向台灣省政府建設廳申請設立登記
    ，旋於同年月 4日，由被告乙○○前往玉山銀行中壢分行自
    上開帳戶將2千5百萬元轉至該分行會計處購買債券，並於同
    年 4月13日將上開帳戶結清之事實，為被告乙○○所是認，
    並有玉山銀行中壢分行92年7月10日玉中壢字第0307073號函
    檢送富利泰公司第000000000000-0號帳戶之往來交易明細（
    見91年度偵續字第367號偵查卷第 108、109頁）及臺灣省政
    府建設廳第三科存檔之富利泰公司案卷影本（單獨置於本案
    卷外）可稽。
  2.又查，被告乙○○於原審93年11月11日審理時供承：富利泰
    公司用以設立登記之資金都是由我統籌運用、處理，甲○○
    及丙○○並不知情等語（見原審卷第 275頁背面），已自承
    負責富利泰公司資金之募集。證人高明利於原審93年 7月13
    日審理時證稱：實際公司的業務是我與乙○○二人在負責等
    語（見原審卷第 201頁背面），足證被告乙○○確為富利泰
    公司之實際負責人無訛。
  3.告發人丁○○於原審93年9月8日審理時具結證稱：我並沒有
    確實投資富利泰公司5百萬元等語（見原審卷第225頁）；而
    證人龔麗芬於原審具結證稱：（你對富利泰公司是否有實際
    出資 5百萬元）我沒有錢，至於高哲彬有沒有出資，我不知
    道等語（見原審卷第 239頁）。由二證人上開證詞，均明確
    證述富利泰公司股東丁○○及龔麗芬二人均無實際出資、繳
    足股款之事實。
  4.雖證人高明利於原審93年 7月13日具結證稱：我們五位股東
    確實都有拿錢出資；我跟我太太各出資 5百萬元，是從我松
    山農會（已經合併為國泰世華八德分行）自己的戶頭領出來
    ，再匯入專戶給會計師申請執照，總共匯入 1千萬元云云（
    見原審卷第 200頁背面）。然高明利之國泰世華八德分行活
    期儲蓄存款帳戶於83年2月4日即貸得款項1千2百萬元，同日
    並先後轉帳、提現三筆款項，金額分別為 5百萬元、39,167
    元及45萬元，嗣於同年月 7日復提現、轉帳四筆款項，金額
    分別為5,629,979元、465,431元、30萬元及50萬元，至此該
    帳戶僅結餘65,559元。至於高陳清嬌之國泰世華八德分行活
    期儲蓄存款帳戶則僅有千餘元之利息存款，此有國泰世華八
    德分行93年9月8日（九三）國世八德字第 057號函檢送高明
    利及高陳清嬌於該行活期存款帳戶於83年2、3月間之存款明
    細附卷可稽（見原審卷第 254頁）。據上，證人高明利於本
    件富利泰公司83年3月3日向臺灣省政府建設廳申請公司設立
    登記前一個月即將貸款金額幾近提領一空。且自該行所檢送
    之傳票、取款憑條等單據（見原審卷第255頁至268頁），亦
    無從查知上開金額轉帳匯入之帳戶，尚無從以此認定證人高
    明利確實有匯入 1千萬元予負責辦理公司設立登記之會計師
    以申請執照，況證人高明利於原審93年11月11日審理時復改
    稱：我不確定我把 1千萬元匯到富利泰公司的帳戶，我回去
    問我太太，我太太是說把存摺及印章交給乙○○去處理，他
    如何用我不知道云云（見原審卷第 273頁背面）。證人高明
    利就股款如何繳交一情前後證述不一，則其於原審93年 7月
    13日具結證稱：我們五位股東確實都有拿錢出資，我跟我太
    太各出資 5百萬元，是從我松山農會（已經合併為國泰世華
    八德分行）自己的戶頭領出來，再匯入專戶給會計師申請執
    照，總共匯入 1千萬元云云顯不實在，其證言無從作為對於
    被告乙○○有利之認定。
  5.再參以被告乙○○於檢訊時供稱：公司設立時股東並無實際
    出資，公司都是我一個人籌資設立的，股東也都是親戚等語
    （90年度偵字第 23392號偵查卷第45頁背面），被告丙○○
    於檢訊時供稱：我們當時並沒有實際出資等語（90年度偵字
    第 23392號偵查卷第41頁背面），益證富利泰公司之股東並
    未實際繳納股款之事實。
  6.綜上所述，足證被告乙○○為富利泰公司之實際負責人，明
    知富利泰公司應收股款2千5百萬元，股東並未實際繳納，而
    係向他人調借，竟虛列股款證明，委由不知情之會計師以申
    請文件表明收足股款2千5百萬元，向台灣省政府建設廳申請
    設立登記之事實。被告乙○○所辯：我確實有實際出資，之
    後是因為工地需要用錢，我才把錢從銀行領出來云云，屬事
    後卸責之詞，不足採信，本件事證明確，被告乙○○違反公
    司法之犯行足堪認定。
三、按被告乙○○行為時公司法第9條第3項「公司應收之股款，
    股東並未實際繳納，而以申請文件表明收足，或股東雖己繳
    納而於登記後將股款發還股東，或任由股東收回者，公司負
    責人各處五年以下有期徒刑、拘役或科或併科二萬元以下罰
    金」之規定，於86年 6月25日修正，修正後僅將原來法文中
    以銀元為計算單位之罰金數額修改為以新台幣為計算單位（
    即法定刑文字從五年以下有期徒刑、拘役或科或併科二萬元
    以下罰金變更為五年以下有期徒刑、拘役或科或併科新台幣
    六萬元以下罰金），其餘法條文字、法定刑均未變動，於同
    年月27日生效施行，就形式上觀察，此修正前後之法律顯有
    不同，應認係屬法律之變更（司法院第二廳81年11月 5日（
    81）廳刑一字第 16290號函覆台灣高等法院之法律座談會研
    究意見參照）；嗣公司法第9條第3項規定於90年11月12日由
    總統公布修正為同法第 1項，法定刑由原來之「五年以下有
    期徒刑、拘役或科或併科新臺幣六萬元以下罰金。」提高為
    「五年以下有期徒刑、拘役或科或併科新臺幣五十萬元以上
    二百五十萬元以下罰金。」，於同年月14日生效，新舊法比
    較結果，應以中間時法即86年 6月25日修正公布，同年月27
    日生效施行之公司法第9條第3項規定對被告乙○○為有利，
    依刑法第2條第1項但書規定，自應適用86年 6月25日修正公
    布，同年月27日生效施行之公司法第9條第3項規定對被告乙○○處斷。核被告乙○○所為，係犯修正前公司法（86年 6
    月25日修正公布，同年月27日生效施行）第9條第3項之公司
    負責人對於公司應收之股款，股東並未實際繳納，而以申請
    文件表明收足罪。
四、原審對被告甲○○論罪科刑，固非無見，然原審事實欄二記
    載「案經丁○○向臺灣台北地方法院檢察署告發後，由該署
    檢察官偵查起訴」，已將丁○○定位為告發人，但其理由欄
    又將丁○○載為告訴人，致丁○○於本案判決後對被告甲○○部分，有無聲請檢察官上訴權，恐生疑慮。另外公訴人上
    訴意旨以：被告乙○○自始至終均否認犯行，未見悔悟之心
    ，原審僅輕判拘役50日，量刑過輕，不符罰刑相當性及必要
    性之比例原則云云。查被告乙○○成立富利泰公司，以其前
    配偶丁○○擔任該公司名義上之董事，其弟高哲彬之前配偶
    龔麗芬為名義上之股東，由乙○○本人擔任該公司之實際負
    責人，負責公司資金之募集及業務之執行，其明知富利泰公
    司應收股款2千5百萬元，股東並未實際繳納，而係向他人調
    借，以丁○○名義在銀行開戶，虛列股款證明後，委由不知
    情之會計師以申請文件表明收足股款2千5百萬元，持之向台
    灣省政府建設廳申請設立登記，旋再將2千5百萬元轉至銀行
    會計處購買債券，並於83年 4月13日將帳戶結清，此種虛設
    公司行為，破壞社會經濟活動。而被告乙○○所犯之修正前
    公司法第9條第3項之罪，其法定刑為五年以下有期徒刑、拘
    役或科或併科新台幣六萬元以下罰金，原審僅處以拘役50日
    ，確屬稍嫌過輕，公訴人上訴有理由。本院爰將原判決關於
    被告甲○○部分予以撤銷改判。茲審酌被告乙○○之素行（
    本案犯罪前並無前科，本案犯罪後犯家庭暴力防治法之罪，
    經法院判處拘役50日，此有本院被告前案紀錄表可稽，見本
    院卷第23至25頁）、犯罪動機、目的、手段，智識程度，犯
    罪對社會經濟活動所生之危害，及犯罪後並無悔悟之心等一
    切情狀，量處如主文第二項所示之刑。又被告乙○○行為後
    ，刑法第41條規定，業經於90年1月4日修正，並經總統於90
    年1月10日公布，於90年1月12日生效，而修正後之刑法第41
    條第 1項之規定「犯最重本刑為五年以下有期徒刑以下之刑
    之罪，而受六個月以下有期徒刑或拘役之宣告，因身體、教
    育、職業、家庭之關係或其他正當事由，執行顯有困難者，
    得以一元以上三元以下折算一日，易科罰金，但確因不執行
    所宣告之刑，難收矯正之效，或難以維持法秩序者，不在此
    限」，此項修正有利於被告乙○○，應依刑法第2條第1項前
    段之規定，適用裁判時之新法，併均諭知易科罰金之折算標
    準，附此敘明。
貳、被告乙○○被訴涉犯行使偽造私文書和使公務員登載不實罪
    嫌，以及被告甲○○和被告丙○○部分：
一、公訴意旨以：被告乙○○與被告甲○○及被告丙○○三人同
    謀以人頭在台北縣新店市○○路 ○段113巷3弄5號1樓設立富
    利泰公司，而共同基於行使偽造私文書、使公務員登載不實
    及未收足公司設立應收股款而以申請文件表明收足之犯意聯
    絡，議定由甲○○擔任富利泰公司實際負責人，提供公司籌
    備及設立後實際運作所需資金，為符合法定股東人數，則由
    丙○○及被告乙○○負責蒐集人頭股東之證件以辦理公司設
    立登記。嗣被告乙○○及丙○○取得高明利、高陳清嬌、丁○○及龔麗芬之身份證後，於83年初，利用不知情之刻印店
    ，偽造丁○○及龔麗芬之印章各 1枚，併同其餘股東印章，
    在未經丁○○及龔麗芬之同意下，逕自將丁○○列為富利泰
    公司董事，將龔麗芬、高明利、高陳清嬌及丙○○等四人列
    為股東，每人之出資額均列為 5百萬元，並在股東名簿及公
    司章程內加蓋前述偽造之丁○○及龔麗芬印章，用以表示其
    二人同意參與發起公司設立之意思，復由丙○○持丁○○之
    身份證及前述偽造印章，於83年3月2日至玉山商業銀行中壢
    分行，以丁○○為富利泰公司籌備處代表人之身分，及以調
    頭寸方式取得所需之股款2千5百萬元銀行存款證明，混充表
    明收足實際應繳股款之文件，轉託會計師張四維據以查核製
    作報告書，再於83年3月3日偽造以丁○○名義為申請人之公
    司設立登記申請書，連同上述偽冒丁○○及龔麗芬名義製作
    之公司章程、股東名簿及內容不實之收足股款文件，向台灣
    省政府建設廳申請設立富利泰公司而予以行使，以前述明知
    不實之事項矇使該管公務員登載於職務上所掌之公司登記事
    項卡上，據以核發公司執照。嗣於83年4月6日，甲○○決定
    原股東丙○○登記出資部分退出，改由被告乙○○承受其股
    東資格，遂共同承前行使偽造文書之概括犯意聯絡，仍推由
    丙○○以丁○○、龔麗芬名義，偽造該公司股東同意書、並
    虛載全體股東於當日同意修改章程，加蓋上述偽造之「丁○○」、「龔麗芬」印章後，再由丙○○持偽造之以丁○○具
    名辦理股東出資額轉讓及修改章程等變更登記之申請書，於
    83年4月8日向台灣省政府建設廳提出行使；而於83年 5月20
    日，甲○○再度決定將原股東丁○○及被告乙○○登記出資
    部分全額退出，原股東高明利登記出資 2百萬元部分退出，
    而均改由龔麗芬承受，原股東高陳清嬌出資 2百萬元部分，
    則各改由賴瑞錦及林禮祥分別承受 1百萬元，並將董事由丁○○變更為龔麗芬後，遂共同承前概括犯意，推由丙○○以
    丁○○、龔麗芬名義，偽造該公司股東同意書、並虛載全體
    股東於當日同意修改章程，加蓋上述偽造之「丁○○」、「
    龔麗芬」印章，由丙○○持偽造之以原董事丁○○、新董事
    龔麗芬共同具名辦理股東出資額轉讓、董事變更及修改章程
    等變更登記之申請書，於83年 5月24日持向台灣省政府建設
    廳提出行使，惟因前揭文件有部分記載錯誤，遂於83年5 月
    31日，由丙○○再度持偽造之以原董事丁○○、新董事龔麗
    芬共同具名之補證函，向台灣省政府建設廳提出行使。又於
    87年12月19日，甲○○再度決定由被告乙○○擔任董事，遂
    共同承前概括犯意，推由丙○○以龔麗芬名義，偽造該公司
    股東同意書、並虛載全體股東於當日同意修改章程，加蓋上
    述偽造之「龔麗芬」印章，由不知情之劉昇昌會計師持偽造
    之以原董事龔麗芬、新董事乙○○共同具名辦理股東出資額
    轉讓、董事變更及修改章程等變更登記之申請書，於87年12
    月28日向台灣省政府建設廳提出行使。以上行為，各足以生
    損害於丁○○、龔麗芬之權益及臺灣省政府建設廳核發公司
    執照之正確性等語。因認被告乙○○、與被告甲○○、丙○○共同涉犯刑法第216條、第210條之行使偽造私文書罪嫌以
    及刑法第 214條使公務員登載不實罪嫌，被告甲○○、被告
    丙○○與被告乙○○共同涉犯公司法第9條第3項之罪嫌云云
    （起訴書證據並所犯法條欄另列被告乙○○、甲○○、丙○○三人涉犯刑法第 212條之罪嫌，然公訴人於原審審理時，
    以言詞說明此部分係誤載，見原審卷第 277頁背面），並以
    告訴人丁○○之指訴、證人龔麗芬之證述、富利泰公司案卷
    、玉山銀行中壢分行函暨所附富利泰公司帳戶往來交易明細
    及被告甲○○之名片影本資為論據（見91年度偵續字第 367
    號偵查卷第11頁）。
二、按犯罪事實應依證據認定之，無證據不得認定其犯罪事實。
    又不能證明被告犯罪者，應諭知無罪之判決，刑事訴訟法第
    154條第2項、第301條第1項分別定有明文；又事實之認定，
    應憑證據，如未能發現相當證據，或證據不足以證明，自不
    能以推測或擬制之方法，為裁判基礎（參最高法院40年台上
    字第86號判例）；且認定犯罪事實所憑之證據，雖不以直接
    證據為限，間接證據亦包括在內，然而無論直接證據或間接
    證據，其為訴訟上之證明，須於通常一般之人均不致有所懷
    疑，而得確信其為真實之程度者，始得據為有罪之認定，倘
    其證明尚未達到此一程度，而有合理之懷疑存在而無從使事
    實審法院得有罪之確信時，即應由法院為諭知被告無罪之判
    決（參最高法院76年台上字第4986號判例）。另按刑事訴訟
    法第161條第1項規定：「檢察官就被告犯罪事實，應負舉證
    責任，並指出證明之方法。」因此檢察官對於起訴之犯罪事
    實，應負提出證據及說服之實質舉證責任，倘所提出之證據
    ，不足為被告有罪之積極證明，或其指出證明之方法，無從
    說服法院以形成被告有罪之心證，基於無罪推定之原則，自
    應為被告無罪判決之諭知，此有最高法院92年度台上字第12
    8號判例意旨可資參照，先予敘明。
三、訊據被告甲○○否認有何違反公司法及偽造文書等犯行，辯
    稱：我並非富利泰公司的股東，亦非該公司實際負責人等語
    ；被告丙○○故承認其為富利泰公司股東之事實，惟否認有
    何違反公司法及偽造文書等犯行，而以其當時確實有出資，
    但並未經手公司股款，且丁○○及龔麗芬對於擔任公司股東
    之事均知情等語置辯；被告乙○○固承認其以丁○○之名義
    擔任富利泰公司之股東之事實，惟亦否認有何偽造文書之犯
    行，辯稱：丁○○及龔麗芬均知悉要擔任富利泰公司股東的
    事情，而且關於公司的事情，我都會與丁○○溝通等語。被
    告甲○○、丙○○、乙○○之共同選任辯護人辯護意旨以：
    甲○○、丙○○均非富利泰公司之負責人，並非公司法第九
    條第三項所處罰之對象，而丁○○係乙○○前妻，龔麗芬係
    高哲彬前妻，二人均知悉且同意擔任富利泰公司股東及董事
    ，僅因涉及夫妻感情問題及財物糾葛，方為不利被告等之陳
    述，被告 3人並無偽造丁○○、龔麗芬之印章及其等名義之
    私文書後持之行使之犯行，此部分有證人高明利之證述、玉
    山銀行中壢分行93年5月18日玉中壢字第 04050702號函及合
    作金庫銀行東新莊分行（下稱合庫東新莊分行）93年 6月14
    日合金東莊放字第0930003160號函檢送富利泰公司借保戶之
    連帶保證書及授信約定書影本等 6份等為證云云（見原審卷
    第161頁、第171頁至第177頁）。
四、經查：
  (一)證據能力部分：
  1.玉山銀行中壢分行92年7月10日玉中壢字第0307073號函（見
    91年度偵續字第367號偵查卷第108頁）檢送富利泰公司第00
    0000000000-0號帳戶之往來交易明細具有證據能力，已如前
    述。
  2.玉山銀行中壢分行93年5月18日玉中壢字第 04050702號函（
    見原審卷第 161頁）係玉山銀行中壢分行針對本件富利泰公
    司帳戶是由丁○○本人前往開戶辦理之事實而為陳述，為被
    告以外之人於審判外之書面陳述，依刑事訴訟法第159條第1
    項規定，屬傳聞證據，惟被告等人和其共同選任辯護人以及
    公訴人已於原審93年11月11日審理時表示同意此函文作為證
    據（見原審卷第 276頁背面），而該函文之內容係為證明被
    告等所辯稱富利泰公司籌備處之帳戶確係丁○○本人親自辦
    理之重要事項，且該函文作成時亦無任何不適當之情況，依
    刑事訴訟法第 159條之5第1項之規定，此函文具有證據能力
    。
  3.合庫東新莊分行93年6月14日合金東莊放字第 0930003160號
    函檢送富利泰公司借保戶之連帶保證書及授信約定書影本等
    六份（見原審卷第171頁至177頁）部分，係合庫東新莊分行
    針對本件富利泰公司於83年間向該行申請貸款時，龔麗芬簽
    訂連帶保證書及授信約定書等文件均為本人親簽之事實而為
    陳述，係被告以外之人於審判外之書面陳述，依刑事訴訟法
    第159條第1項規定，屬傳聞證據，惟被告等人和其共同選任
    辯護人以及公訴人已於原審93年11月11日審理時表示同意此
    函文作為證據（見原審卷第 276頁），而該函文之內容係為
    證明被告等所辯稱富利泰公司申請貸款時，龔麗芬確實係親
    自前往辦理之重要事項，且該函文作成時亦無任何不適當之
    情況，依刑事訴訟法第 159條之5第1項之規定，此函文暨檢
    送資料均具有證據能力。
  (二)事實部分：
  1.被告甲○○及被告丙○○被訴違反公司法第9條第3項罪嫌部
    分：
  (1)查被告乙○○為富利泰公司之實際負責人，明知富利泰公司
    應收股款2千5百萬元，股東並未實際繳納，而係向他人調借
    ，竟虛列股款證明，委由不知情之會計師以申請文件表明收
    足股款2千5百萬元，向台灣省政府建設廳申請設立登記之事
    實，堪已認定，已如前述。
  (2)被告甲○○於原審93年11月11日審理時辯稱：我並非是富利
    泰公司之實際負責人亦非富利泰公司股東等語（見原審卷第
    275 頁）。查被告甲○○並非富利泰公司股東，此有富利泰
    公司案卷所附之公司登記事項卡可證。而證人高明利於原審
    93年 7月13日審理時亦證稱：甲○○在公司並沒有掛名任何
    職務，也沒有負責任何業務等語（見原審卷第 201頁背面）
    ，亦證述被告甲○○並非富利泰公司之實際負責人。公訴人
    雖以被告甲○○之名片作為認定其為富利泰公司實際負責人
    之證據。惟查，該二紙名片之內容，其上就富利泰公司部分
    均僅載明公司名稱，並無其於該公司之職稱、頭銜等記載，
    此有該二紙名片可稽（見91年度偵續字第367號偵查卷第 11
    頁），尚難僅憑此二紙名片即認定被告甲○○為富利泰公司
    之實際負責人。
  (3)又查，被告乙○○於原審93年11月11日審理時供承：富利泰
    公司用以設立登記之資金都是由我統籌運用、處理，甲○○
    及丙○○並不知情等語（見原審卷第 275頁背面）。據此，
    被告甲○○及丙○○對於富利泰公司設立時股東募款之情形
    並不清楚，其2人與被告乙○○間就違反公司法第9條第 3項
    之犯行部分並無主觀犯意聯絡。
  (4)綜上所述，被告甲○○及被告丙○○均非富利泰公司之實際
    負責人，且無積極證據足以認定被告甲○○、被告丙○○對
    於富利泰公司股款募集一事知情而與被告乙○○之間就違反
    公司法第9條第3項之犯行間有何主觀犯意聯絡，是以被告甲○○及被告丙○○就其等被訴違反公司法第9條第3項之犯行
    ，尚無法證明。
  2.被告乙○○、甲○○、丙○○被訴行使偽造私文書之罪嫌部
    分：
  (1)查被告乙○○以丁○○之名義擔任富利泰公司之股東，高哲
    彬以證人龔麗芬之名義擔任富利泰公司之股東，並於如公訴
    意旨所述之時間，先後以丁○○及龔麗芬之名義出具為富利
    泰公司之股東出資額轉讓、董事變更及修改章程等變更登記
    等申請書，並持之向台灣省建設廳行使之事實，為被告3 人
    所承認，且有臺灣省政府建設廳第三科存檔之富利泰公司案
    卷影本（單獨置於本案卷外）可稽。
  (2)本件之爭點乃在於被告 3人為上開行為時是否有獲得丁○○
    及龔麗芬之同意或授權而為之？
    丁○○於原審93年9月8日審理接受公訴人詰問時陳稱：（
      你有沒有授權任何人或同意任何人以你的名義來擔任富利
      泰公司的股東？）沒有；（提示富利泰公司案卷所附變更
      登記申請書及股東同意書，這是否是你本人所為或是有授
      權同意他人代你所為？）均不是我本人所為，也沒有授權
      他人來帶我做；（你是否曾經以你的名義為富利泰公司開
      過任何銀行帳戶或是辦理任何的契約簽訂？）：沒有（見
      原審卷第 225頁）。從上，丁○○明確證述其並未授權、
      亦未同意任何人以其名義擔任富利泰公司股東，且未以其
      名義為富利泰公司開設銀行帳戶之情。然其後接受辯護人
      反詰問時證稱：（你平常身份證件，都是如何保管？）都
      是放在房間前面的櫃臺上；（你的身分證放在櫃臺上是否
      有不見過？）乙○○有向我拿；（乙○○向你拿是什麼意
      思？）他就跟我說拿一下，但是沒有講用途；（你有表示
      反對嗎？）沒有表示反對；（也沒有問乙○○說身份證要
      拿來做什麼用？）我有問，但是他說公司要用不要問那麼
      多；（你在擔任高家媳婦時，配合高家去做法律行為時，
      你是否有表示不願意嗎？）去銀行簽名是乙○○等人跟我
      說要擔任保證人，我並沒有表示願意過，但是他們說你是
      媳婦，就是要做，所以我就做了；嗣由原審進行補充訊問
      時，又稱：（你是否有看過富利泰卷宗內玉山銀行帳戶影
      本資料？）我沒有去這個銀行辦過；（原審提示玉山銀行
      中壢分行93年5月18日玉中壢字第 04050702號函，你說你
      沒有辦過，但是玉山銀行函覆說，辦理這個帳戶，一定要
      本人辦理，你有何意見？）我不是很確定，但是我的印象
      中是沒有等語（見原審卷第225頁至第229頁）。綜上所述
      ，可推知被告乙○○曾經向丁○○拿取其身份證件，丁○○對此事知悉而並未表示反對，且丁○○曾經前往銀行辦
      理擔任保證人手續等事實。又丁○○雖對於是否前往玉山
      銀行中壢分行辦理富利泰公司帳戶之開立一情表示不確定
      ，惟此帳戶必定是由丁○○本人前往辦理一情，有上開玉
      山銀行中壢分行函1份在卷可稽（見原審卷第161頁）。復
      參以富利泰公司為乙○○等人之家族企業，於83年間即已
      設立，丁○○當時身為乙○○之妻子，其表示對此不知情
      ，迄90年 4月間始知悉此事，實與常情相違，況丁○○於
      90年間曾向被告乙○○提出家庭暴力防治法之告訴，並經
      法院和解離婚，有原審法院和解筆錄及91年簡上字第26號
      刑事判決各1份在卷可稽（見91年度偵續字第367號偵查卷
      第16、17頁及第19至22頁），則丁○○與被告乙○○之間
      既有前開嫌隙恩怨，其先前所為之指述尚難採信，從而丁○○對於擔任富利泰公司股東一情知悉且同意，並曾前往
      銀行為富利泰公司辦理開戶及擔任保證人之手續之事實，
      堪已認定。
    證人龔麗芬於原審93年9月8日亦證稱：在83年間就知道有
      富利泰公司，有沒有人向我講過要擔任這家公司的股東，
      時間久遠，我不是很清楚；當時我和先生（按高哲彬）住
      在一起，他跟我拿身份證，我不會問要做什麼事用的，他
      向我拿身份證一定是與家裡的事業有關；（富利泰公司83
      年 7月13日的連帶保證書、對保書的簽名是否是你簽的？
      ）上面的簽名是我簽的，是我先生要我去簽的，公司業務
      經營的細節，我並不清楚，但公司是家族事業，有做經營
      轉乘的動作，這部分我是有同意的，而當時我先生就代表
      我等語（原審卷第233頁至239頁）。綜上，證人龔麗芬之
      證詞已足證渠同意以其名義擔任富利泰公司之股東，並同
      意以渠名義出具富利泰公司之股東出資額轉讓、董事變更
      及修改章程等變更登記等申請書等文書之事實。
    綜上所述，丁○○及龔麗芬均有同意以渠 2人名義擔任富
      利泰公司之股東，並同意以渠 2人名義出具富利泰公司之
      股東出資額轉讓、董事變更及修改章程等變更登記等申請
      書等文書，則被告乙○○、甲○○及丙○○之行為自不構
      成刑法第216條、第210條之行使偽造私文書罪。
    3.被告乙○○、甲○○、丙○○被訴犯使公務員登載不實之
      罪嫌部分：
    (1)按刑法第 214條使公務員登載不實事項於公文書罪，須一
      經他人之聲明或申報，公務員即有登載之義務，並依其所
      為之聲明或申報予以登載，而屬不實事項者，始足構成。
      若其所為之聲明或申報，公務員尚須為實質之審查，以判
      斷其真實與否，始得為一定之記載者，即非本罪所稱之使
      公務員登載不實，此有最高法院73年度台上字第1710號判
      例可資參照。又按90年11月12日修正前之公司法第 388條
      規定「主管機關對於公司登記之申請，認為有違反法令或
      不合法定程式者，應令其改正，非俟改正合法後，不予登
      記。」（該條修正後之規定為：「主管機關對於公司登記
      之申請，認為有違反本法或不合法定程式者，應令其改正
      ，非俟改正合法後，不予登記。」）；而90年11月12日修
      正前之公司法第412條第1項規定「有限公司應於章程訂立
      後十五日內，將左列事項，向主管機關申請為設立之登記
      ：一、第一百零一條所列各款事項。二、繳足股款之證件
      。三、以現金以外之財產抵繳股款者，其姓名及其財產之
      種類、數量、價格或估價之標準。」、同條第 2項規定「
      主管機關對於前項之申請，應派員檢查，並得通知公司限
      期申復。」（該條修正後業經刪除），依上開規定觀之，
      向主管機關申請為有限公司設立之登記，其於申請設立登
      記時，公司應收之股款是否確已繳足，主管機關應派員檢
      查，並得通知公司限期申復，亦即須為實質之審查，以判
      斷其真實與否，而非僅依其申請或聲明即為一定登載之形
      式審查，則有限公司負責人明知申請設立登記時，公司應
      收之股款並未繳足，仍以申請文件表明收足而使公務員將
      此不實事項予以登載，應僅成立公司法第9條第3項前段之
      罪，無適用刑法第 214條論罪之餘地（最高法院89年台非
      字第46號判決、92年台非字第 310號判決意旨參照），合
      先敘明。
    (2)被告乙○○成立富利泰公司，以其前配偶丁○○擔任該公
      司名義上之董事，其弟高哲彬之前配偶龔麗芬為名義上之
      股東，由乙○○本人擔任該公司之實際負責人，負責公司
      資金之募集及業務之執行，其明知富利泰公司應收股款 2
      千 5百萬元，股東並未實際繳納，而係向他人調借，竟以
      丁○○名義在銀行開戶，虛列股款證明後，委由不知情之
      會計師以申請文件表明收足股款2千5百萬元，持之向台灣
      省政府建設廳申請設立登記等犯罪事實，已認定如前。然
      被告乙○○此部分之行為與刑法第 214條之構成要件尚屬
      有間。至被告甲○○、丙○○均非富利泰公司之實際負責
      人，並未參與公司股款募集一事，已如前述。此外，復查
      無其他積極證據足資認定被告乙○○、甲○○和丙○○三
      人有使公務員登載不實之犯行。
四、綜上所述，本件並無積極證據足以證明被告甲○○及被告丙○○有違反公司法第9條第3項之規定之犯行，被告乙○○、
    甲○○、及丙○○三人有刑法第210條、第216條行使偽造私
    文書及刑法第 214條使公務員登載不實等犯行，原審經調查
    後，以不能證明被告乙○○犯刑法第210條、第216條行使偽
    造私文書及刑法第 214條使公務員登載不實等犯行而為被告
    乙○○無罪之諭知。然查起訴書記載「核被告乙○○所為，
    係犯刑法第216條、第210條、第 214條及公司法第9條第3項
    之罪。被告先後數次行使偽造私文書、使公務員登載不實之
    犯行，均出於應付公司登記手續法令之相同動機，其犯罪手
    段如一，所犯為構成要件相同之罪名，顯係基於概括犯意為
    之，請各依連續犯規定論以一罪並加重其刑。被告所犯各罪
    間有方法、目的之牽連關係，請從一重依連續行使偽造私文
    書罪處斷。」應係認被告乙○○所犯刑法第210條、第216條
    行使偽造私文書罪、刑法第 214條使公務員登載不實、及公
    司法第9條第3項等三罪間有方法、法條之牽連關係，因被告
    乙○○違反公司法第9條第3項所犯之罪，業經論罪科刑如前
    ，故被告乙○○經起訴涉犯行使偽造私文書罪及使公務員登
    載不實罪部分，應不另為無罪之諭知，原審判決就被告乙○○涉犯行使偽造私文書罪及使公務員登載不實罪部分，另為
    無罪之諭知，即有未合，應由本院予以撤銷。至被告甲○○
    和丙○○涉犯行使偽造私文書罪、使公務員登載不實罪、及
    公司法第9條第3項之犯罪部分，原審以不能證明被告甲○○
    、丙○○犯罪，而諭知無罪判決，經核無違誤，公訴人上訴
    意旨仍認被告甲○○和丙○○二人應構成違反公司法第 9條
    第3項之罪，指摘原判決不當，核無理由，應予駁回。
據上論斷，應依刑事訴訟法第369條第1項前段、第364條、第299
條第1項前段、第368條，刑法第2條第1項、第11條前段、第41條
第1項，修正前公司法第9條第3項（86年6月25日修正公布，同年
月27日生效施行之舊法）、罰金罰鍰提高標準條例第 2條，判決
如主文。
本案經檢察官吳慧蘭到庭執行職務。
中　　華　　民　　國　　94　　年　　12　　月　　27　　日
　　　　　　　　　刑事第八庭審判長法　官  吳　敦
　　　　　　　　　　　　　　　　  法　官  許增男
　　　　　　　　　　　　　　　　  法　官  沈宜生
以上正本證明與原本無異。
如不服本判決，應於收受送達後十日內向本院提出上訴書狀，其
未敘述上訴之理由者並得於提起上訴後十日內向本院補提理由書
（均須按他造當事人之人數附繕本）。
                                  書記官  陳雅加
中　　華　　民　　國　　94　　年　　12　　月　　29　　日
附錄：本案論罪科刑法條全文
公司法第9 條（86年6 月25日修正公布，同年月27日生效施行之
舊法）：
公司設立登記後，如發現其設立登記或其他登記事項，有違法情
事時，公司負責人各處一年以下有期徒刑、拘役或科或併科新臺
幣六萬元以下罰金。
公司負責人對於前項登記事項，為虛偽之記載者，依刑法或特別
刑法有關規定處罰。
公司應收之股款，股東並未實際繳納，而以申請文件表明收足，
或股東雖已繳納而於登記後將股款發還股東，或任由股東收回者
，公司負責人各處五年以下有期徒刑、拘役或科或併科新臺幣六
萬元以下罰金。
前三項裁判確定後，由法院檢察處知中央主管機關撤銷其登記。
